臺灣高等法院刑事裁定
110年度毒抗字第1391號
抗  告  人
即  被  告  藤原光



上列抗告人即被告因毒品危害防制條例案件，不服臺灣新竹地方
法院中華民國110年8月30日所為裁定（110年度毒聲字第482號）
，提起抗告，本院裁定如下：
    主  文
抗告駁回。
    理  由
一、原裁定意旨略以：抗告人即被告甲○○（下稱抗告人）基於施
    用第二級毒品之犯意，於民國110年4月27日下午11時50分許
    為警採尿前某時，在不詳地點，施用第二級毒品大麻1次，
    有桃園市政府警察局龍潭分局尿液暨毒品檢體真實姓名與編
    號對照表、臺灣檢驗科技股份有限公司濫用藥物檢驗報告可
    佐。又抗告人於偵查中業已自承：我最近一次大概是在為警
    查獲前兩個禮拜在自由路居處施用毒品的等語，而據Vandev
    enne等人文獻報導，吸食食一支大麻煙可檢測出其代謝物時
    間為二至四天，慣用者可檢測到之時間可達一個月，甚至長
    達三個月乙節，亦有行政院衛生署管制藥品管理局(現衛生
    福利部食品藥物管理署)92年12月2日管檢字第0920009990號
    函在卷可查。綜上，應認本件聲請於法並無不合，應予准許
    ，而裁定被告施用第二級毒品，應送勒戒處所觀察、勒戒，
    其期間不得逾2月等語。
二、抗告意旨略以：
　㈠檢察官及原審法院未保障被告聽審權，已有違憲之情。蓋聲
    請意旨並無任何對於被告之生活狀況、家庭背景、經濟狀態
    、是否對於毒品並無過度依賴性而得自主戒治、是否必須以
    侵害被告人身自由最劇的令入戒治處所觀察、勒戒之方式不
    可？有如何之理由不能以其他戒癮治療附條件緩起訴之方式
    為之？均未見檢察官詳加調查審酌，亦未告知被告有何不適
    合為戒癮治療之原因，有消極不行使裁量權之裁量怠惰瑕疵
    。而原審裁定亦未見審查聲請人是否及如何行使裁量權，在
    對於被告侵害較微的附戒癮條件的緩起訴處分，及侵害較劇
    的本案聲請觀察、勒戒處分之間，有無遵守侵害最小的必要
    性原則，而是否違反比例原則?又有無與事件無關之考量，
    或於相同事件為不同處理之違反平等原則，而有裁量違法之
    誤。
　㈡被告未曾受觀察、勒戒處分為初犯，益徵本案確實僅是偶發
    案件，且被告平時從事業務有正當工作，日前剛升主管，素
    行尚可，且涉犯時即坦承犯行，未為無益之辯解及證據調查
    ，犯後態度良好，更有負擔戒癮治療費用之能力及意願。此
    外，若令被告受觀察勒戒處分，對於被告此等素行良好之偶
    然犯罪者，有可能會因接觸長期犯罪或犯罪經驗較多者，反
    而近墨者黑，最後反倒會貽害自己且不利社會治安，有短期
    自由刑流弊問題，考量以被告須扶養母親，且母親身患重疾
    ，醫療費用龐大，被告入監後可能會喪失現有工作，將導致
    家庭頓時陷入困頓，恐衍生更多社會問題，不利於被告自新
    ，況被告並無任何毒品戒癮治療實施辦法及完成治療認定標
    準第2條之情形，顯然應以戒癮治療之程序較為合適。懇請
    撤銷原審之裁定，另由原地方檢察署為緩起訴處分云云。
三、按犯毒品危害防制條例第10條之罪者，檢察官應聲請法院裁
    定，或少年法院（地方法院少年法庭）應先裁定，令被告或
    少年入勒戒處所觀察、勒戒，其期間不得逾2月。依前項規
    定為觀察、勒戒或強制戒治執行完畢釋放後，3年後再犯第1
    0條之罪者，適用前二項之規定，毒品危害防制條例第20條
    第1項、第3項定有明文。
四、經查：
　㈠抗告人於前揭時地施用第二級毒品大麻之事實，業據抗告人
    於偵查中自承：我最近一次大概是在為警查獲前兩個禮拜在
    自由路居處施用毒品等語在卷（見毒偵962卷第50頁），而
    抗告人為警查獲採集之尿液檢體，經送臺灣檢驗科技股份有
    限公司濫用藥物實驗室以酵素免疫分析法為初步檢驗，並以
    氣相層析質譜儀分析法、液相層析串聯質譜儀為確認檢驗後
    ，確呈大麻代謝物陽性反應等事實，亦有該公司110年5月12
    日濫用藥物檢驗報告及桃園市政府警察局龍潭分局尿液暨毒
    品檢體真實姓名與編號對照表（尿液編號：110-L138）附卷
    可佐（見毒偵962卷第23、57頁）。又大麻經施用後，尿液
    之檢出時效受施用者體質、施用量、施用後採尿時間、採尿
    後保存狀態及送驗時間，以及檢驗方法之整體效果等因素影
    響，然根據文獻Clarke's Isolation and Identificationo
    f Drugs及Medical Toxicology記載有關大麻於人體之代謝
    情形：均指出大麻經施用後，大多是由糞便排出，僅有少數
    大麻代謝物（約13%-25%）在3天內會經由尿液排出體外，業
    經法務部調查局90年11月22日(90)陸㈠字第90076326號函示
    在案。被告上開所採集尿液檢體送驗結果既有大麻類之陽性
    反應，且該結果係以氣相層析質譜儀法進行確認，已足以排
    除偽陽性反應之可能，顯見被告為警採尿前之72小時內確有
    施用大麻之犯行，堪以認定。雖被告自承之施用時間點與聲
    請意旨所載之施用時間相左，惟被告尿液中之大麻成分確認
    檢驗濃度（43ng/ml）已高於法定閾值(15ng/ml)，則抗告人
    於上揭時地所採驗之尿液檢驗結果呈大麻代謝物陽性反應，
    於回溯72小時內至少有施用過1次大麻一事應可認定。又被
    告前無受觀察、勒戒或強制戒治等保安處分之裁判及執行，
    此有本院被告前案紀錄表在卷可憑，從而，原審依檢察官之
    聲請，裁定令被告入勒戒處所觀察、勒戒，經核並無違誤。
  ㈡檢察官適用刑事訴訟法第253條之1第1項及第253條之2第1項
    第4款至第6款或第8款規定，對被告為緩起訴處分時，另應
    「參酌刑法第57條所列事項及公共利益之維護」，並「認以
    緩起訴為適當」者，始得為之，認檢察官應以向法院聲請觀
    察、勒戒為原則，於例外符合上揭緩起訴處分之要件時，始
    得另為附條件之緩起訴處分。而檢察官是否適用上開規定對
    被告為緩起訴處分，自得本於上開規定及立法目的，妥為斟
    酌、裁量，始予決定。而其裁量之結果，如認適於對被告為
    緩起訴處分者，固須於緩起訴處分中說明其判斷之依據，惟
    其如認為應向法院聲請觀察、勒戒者，此時因係適用原則而
    非例外，自無需贅餘交代不適於為緩起訴處分之理由。是抗
    告法院原則上應尊重檢察官職權之行使，僅就抗告意旨所指
    事項為有限之低密度審查，除檢察官之判斷有違背法令、事
    實認定有誤或其裁量有重大明顯瑕疵外，尚不得任意指為違
    法（最高法院103年度台上字第2464號判決意旨參照）。準
    此，檢察官對施用毒品罪行之被告，究應採行附條件之緩起
    訴處分，或向法院聲請觀察、勒戒之處遇措施，要屬檢察官
    之裁量職權，非法院所得介入或審酌，倘檢察官係聲請法院
    裁定觀察、勒戒，法院就其聲請，除檢察官有違法或濫用其
    裁量權之情事外，僅得依法裁定被告令入勒戒處所執行觀察
    、勒戒，以查其是否仍有施用毒品傾向，尚無自由斟酌以其
    他方式替代之權。故本件檢察官斟酌個案情節，未為附條件
    之緩起訴處分仍循法律規定之原則，依毒品危害防制條例第
    20條第1項規定聲請觀察、勒戒，自屬檢察官職權之適法行
    使，當無違法或裁量濫用之瑕疵可指。至抗告人所稱工作、
    家庭等因素，並非審酌應否為觀察、勒戒之考量事由，尚無
    從執此認原裁定有所違誤。
  ㈢再按毒品危害防制條例第20條、第24條規定對於「初犯」及
    「3年後再犯」毒癮治療方式，採行「觀察、勒戒」與「緩
    起訴之戒癮治療」並行之雙軌模式，並無「緩起訴之戒癮治
    療」應優先於「觀察、勒戒」之強制規定。再觀諸現行毒品
    危害防制條例，亦無課以檢察官於聲請觀察、勒戒前或法院
    裁定前，應訊問被告是否同意觀察、勒戒之規定。又檢察官
    斟酌個案情節，是否為附條件之緩起訴處分，尚非得認係施
    用毒品者所享有之權利，或有依其意願選擇之餘地，縱被告
    提出該項聲請，亦僅在促請檢察官注意得否予以適用，檢察
    官並不受被告聲請之拘束。從而，檢察官於偵查中縱未就應
    聲請觀察、勒戒或給予緩起訴處分之相關裁量要件予以訊問
    或原審法院未傳訊被告到庭陳述意見，逕依卷附訴訟資料審
    理後，裁定被告應送勒戒處所觀察、勒戒，並無違反正當法
    律程序或違反比例原則裁量違法，難謂有被告所指違反程序
    或侵害被告聽審權之情。此外，毒品危害防制條例亦未明定
    法院須經開庭審理程序，始得為觀察、勒戒之裁定，此與刑
    事訴訟法規定羈押、審判程序需先行訊問被告之法定程序原
    則有別，此為立法者依據被告所涉犯行與公益等權益輕重，
    為各項權衡之立法裁量結果。原審雖未傳訊被告到庭陳述意
    見，難謂有何違反程序或侵害被告聽審權之情，抗告意旨指
    摘原審未保障被告之聽審權云云，難認有據。
　㈣綜上所述，原審以抗告人確有施用第二級毒品大麻犯行，依
    毒品危害防制條例第20條第1項及觀察勒戒處分執行條例第3
    條第1項規定，裁定令入勒戒處所觀察、勒戒，核其認事用
    法，並無違誤或不當。抗告意旨執前詞提起抗告，為無理由
    ，應予駁回。　　 
據上論斷，應依刑事訴訟法第412條，裁定如主文。　　　
中　　華　　民　　國　　110 　年　　10　　月　　29　　日
　　　　　　      刑事第十一庭審判長法  官  張江澤
　　　　　　　　　　　　　　　　　　法  官  章曉文
　　　　　　　　　　　　　　　　　　法  官  郭惠玲
以上正本證明與原本無異。
不得再抗告。
                                    書記官  湯郁琪
中　　華　　民　　國　　110 　年　　11　　月　　1 　　日